【裁判字號】    92,台上,2064
【裁判日期】    920925
【裁判案由】    損害賠償
【裁判全文】
最高法院民事判決                              九十二年度台上字第二０六四號
    上  訴  人  丙○○原名林.
    訴訟代理人  洪耀臨律師
    上  訴  人  乙○○
                甲○○
    被 上訴 人  丁○○
右當事人間請求損害賠償事件，上訴人對於中華民國九十年十二月五日台灣高等法院
高雄分院判決︵八十八年度重訴字第一０號︶，提起上訴，本院判決如左：
    主  文
原判決關於命上訴人連帶給付及該訴訟費用部分廢棄，發回台灣高等法院高雄分院。
    理  由
本件上訴人丙○○之上訴，因提出基於其「個人關係」之抗辯為有理由，雖其上訴效
力不及於未提起上訴之共同訴訟人林昭賢、李陳月娥、謝明諺、邵貴軍，惟對於丙○
○行為時應與丙○○負連帶賠償責任之其法定代理人乙○○、甲○○二人，其訴訟標
的即屬必須合一確定。依民事訴訟法第五十六條第一款規定，丙○○之上訴效力及於
未提起上訴之乙○○、甲○○二人，爰併列為上訴人，合先說明。
次查被上訴人主張：原審共同被告李陳月娥不滿被上訴人之子即李陳月娥之女婿劉建
良平日未善待其女兒李雲鈴，遂心生報復，乃僱請原審共同被告林昭賢、邵貴軍、謝
明諺等人欲殺害被上訴人父子。林昭賢、邵貴軍、謝明諺等人再與上訴人丙○○（民
國六十七年七月四日生）謀議，基於共同槍殺劉建良之犯意，推由丙○○下手實施，
林昭賢並交付手槍一支作狙殺劉建良之工具。八十四年十二月二十三日晚間六時許，
丙○○騎乘機車前往高雄縣鳥松鄉正修工專校門對面慢車道上埋伏，適劉建良駕駛自
用小貨車駛抵該校大門前慢車道上下車步行，丙○○即尾隨、掏槍朝劉建良之頭部要
害射擊，子彈貫穿後腦，致劉建良當場死亡。伊為劉建良之父，受有損害，而丙○○
於行為時，尚屬限制行為能力人，上訴人乙○○、甲○○係其法定代理人，應與丙○
○連帶負賠償責任等情。爰依民法第一百八十四條第一項、第一百九十二條第一、二
項、第一百九十四條、第一百九十五條第一項規定，求為命上訴人與原審其他共同被
告連帶賠償殯葬費新台幣（下同）八十四萬八千元；精神慰藉金一百萬元，共計一百
八十四萬八千元及自九十年八月二十八日（準備書續狀送達翌日）起至清償日止，加
付法定遲延利息之判決（被上訴人超過上述請求部分，經原審駁回，未據聲明不服）
。
上訴人則以：伊未參與殺人，毋庸負責等語，資為抗辯。
原審判命上訴人與原審其他共同被告連帶給付被上訴人一百八十四萬八千元本息，無
非以：被上訴人之子劉建良確因遭槍擊貫穿後腦死亡，業經台灣高雄地方法院檢察署
檢察官督同法醫師相驗屬實，有勘驗筆錄、相驗屍體證明書、驗斷書、及兇殺劉建良
之照片附於相驗卷可憑。上訴人丙○○在刑事案件警訊時，自白伊在高雄縣鳥松鄉澄
清湖正修工專大門前持手槍，見目標男子下車後，從該名男子後腦部位開了一槍，係
林昭賢教唆伊槍殺該名男子，伊與死者並不認識等語。原審共同被告謝明諺亦於刑案
警訊時供稱：「劉建良被槍擊致死案當天的下午約五、六點，邵貴軍曾在高雄縣大寮
鄉通榮土木工程公司外面邀我去槍擊劉建良，我當面拒絕，當時丙○○在場，結果第
二天報紙就報導劉建良遭槍擊致死新聞。」；另原審共同被告邵貴軍於警訊、一審偵
審中，並不否認有邀謝明諺一同向林昭賢代丙○○索取狙殺劉建良之代價。且林昭賢
於刑案警訊時供稱：「劉建良遭槍擊致死，整個策劃行程先是由李陳月娥於八十四年
十二月中旬在我營造公司內提供劉建良駕駛車輛牌照及生活習性出入路線等供我及邵
貴軍、綽號『益仔』等三人知情，並在場協商如何槍擊劉建良等事宜，至於如何槍擊
後續均由李陳月娥直接與邵貴軍及綽號『益仔』二人面談我則不知情了」。是依上訴
人丙○○及其他原審共同被告之上開供詞，可見丙○○及其他原審共同被告有共同謀
議槍殺劉建良之行為。參以原法院八十九年度上重更(二)第七號林昭賢等殺人案及台灣
高雄少年法院八十九年度少重訴字第三號丙○○殺人案已為相同之認定無訛，上訴人
丙○○等之殺害劉建良之犯行，堪予認定。上訴人丙○○生於六十七年七月四日，於
八十四年間犯罪時，為限制行為能力人，且具有識別能力，其法定代理人為上訴人乙
○○、甲○○二人。該二人既未舉證證明對丙○○之監督並未疏懈，或縱加以相當之
監督仍不免發生損害，自應負連帶賠償責任。從而，被上訴人以其係被害人劉建良之
父，請求上訴人等與林昭賢、李陳月娥、謝明諺、邵貴軍連帶賠償殯葬費八十四萬八
千元、精神慰藉金一百萬元，共計一百八十四萬八千元及自九十年八月二十八日起至
清償日止，加付年息百分之五計算之利息，核屬有據等詞，為其判斷之基礎。
按刑事判決所為事實之認定，於為獨立民事訴訟之裁判時本不受其拘束，而民事法院
雖得依自由心證，以刑事判決認定之事實為民事判決之基礎，然依民事訴訟法第二百
二十二條第四項之規定，應就其斟酌調查該刑事判決認定事實之結果所得心證之理由
，記明於判決，未記明於判決者，即為同法第四百六十九條第六款所謂判決不備理由
。本件上訴人丙○○於刑事案件警訊之自白謂其係受林昭賢之教唆而槍殺劉建良。惟
核與林昭賢所供稱，整個策劃槍殺劉建良之行程先是由李陳月娥提供劉建良駕駛車輛
牌照及生活習性出入路線等供我及邵貴軍、綽號『益仔』（謝明諺）等三人知情，並
在場協商如何槍擊劉建良等事宜，至於如何槍擊後續均由李陳月娥直接與邵貴軍及綽
號『益仔』二人面談，我則不知情等情節不符。原審未就其斟酌調查刑事判決所認定
上述不符事實之結果，何以仍可斷定丙○○有共同侵權行為？所得心證之理由記明於
判決，即有判決不備理由之違法。上訴論旨，指摘原判決對其不利部分不當，求予廢
棄，非無理由。
據上論結，本件上訴為有理由，依民事訴訟法第四百七十七條第一項、第四百七十八
條第二項，判決如主文。
中      華      民      國    九十二    年      九      月    二十五    日
                              最高法院民事第七庭
                                  審判長法官  蘇  茂  秋
                                        法官  徐  璧  湖
                                        法官  朱  建  男
                                        法官  蘇  達  志
                                        法官  沈  方  維
      右正本證明與原本無異
                                              書  記  官
中      華      民      國    九十二    年      十      月      八      日
                                                                        Ａ


司法院資訊處製作；財團法人民間司法改革基金會備份。
